臺灣臺南地方法院民事判決　　　　　　　100年度訴字第678號
原　　　告　台新國際商業銀行股份有限公司
法定代理人　蔡榮棟
訴訟代理人　張明賢
被　　　告　洪有勇
兼　前一人
訴訟代理人　彭春秋
上列當事人間請求塗銷所有權移轉登記事件，本院於民國100年9
月14日言詞辯論終結，判決如下：
    主      文
原告之訴駁回。
訴訟費用新臺幣壹萬陸仟玖佰參拾玖元由原告負擔。
    事實及理由
一、本件原告主張略以：
（一）訴外人洪彭每即順發水產品商行於 民國94年3月25日向原
      告申請信用貸款，並以被告洪有勇為連帶保證人，而洪彭
      每與被告洪有勇另共同簽發本票一紙作為擔保；惟被告洪
      有勇之消費記帳至100年5月27日止，尚餘本金新臺幣（下
      同）1,600,086元， 及自94年8月2日起計算之利息尚未清
      償。被告洪有勇於94年8月2日起，在原告銀行之帳款即開
      始逾期， 惟被告洪有勇竟於同年7月27日以買賣為名義，
      將其所有坐落臺南市○○區○○段1239地號土地之應有部
      分267/100,000及其上 臺南市○○區○○段1477建號建物
      全部及臺南市○○區○○段1393建號建物之應有部分41/1
      0,000即門牌號碼臺南市○○路○段840號之守衛室（前揭
      一筆土地及二筆建物，以下合併簡稱系爭房地）移轉登記
      予妻妹（小姨子）即被告彭春秋，而被告洪有勇仍居住在
      系爭房地內，顯見被告二人間移轉不動產所有權之行為乃
      被告洪有勇為了躲避債務人之追償，而以買賣之名行脫產
      之實，故被告兩人間之買賣行為以及移轉系爭房地所有權
      之行為均係基於通謀虛偽意思表示，該意思表示依民法第
      87條第1項本文之規定係為無效。 被告兩人移轉登記系爭
      房地所有權之行為既係出於通謀虛偽意思表示，其對於該
      物權行為因通謀虛偽意思表示而無效，自屬明知或可得而
      知，依民法第113條之規定， 被告二人應負回復原狀之責
      任。今債務人即被告洪有勇怠於行使權利，原告得依民法
      第242條代位請求被告彭春秋 塗銷系爭房地之所有權移轉
      登記。
（二）退步言之，由於債務人所有之財產原則上為一切債務之總
      擔保，縱認為被告兩人間就系爭房地成立買賣契約之債權
      行為與移轉所有權登記之物權行為並非因通謀虛偽意思表
      示而無效，被告兩人上開行為亦已經損害債權人即原告之
      債權。此外，被告洪有勇於負債期間曾向家人求助，被告
      彭春秋應明知被告洪有勇財務狀況不佳的情形；被告洪有
      勇在移轉系爭房地所有權後仍繼續居住在內，有違一般交
      易習慣；而且系爭房地所有權之移轉時點又係於被告洪有
      勇債務逾期履行之後，顯見被告兩人間移轉系爭房地所有
      權之行為係為避免系爭房地遭到債權人強制執行而意圖脫
      產，被告兩人應明知上開行為有損債權人之權利。因此，
      原告得依民法第244條第2項之規定，請求法院撤銷被告兩
      人間上開詐害債權之行為等語。
（三）原告並聲明：
    1.先位聲明：(1)確認被告洪有勇 及被告彭春秋於94年7月27
      日就系爭房地所訂立之買賣契約關係不存在；(2)被告彭春
      秋應就系爭房地於94年7月27日 以買賣為原因所為之所有
      權移轉登記予以塗銷，並回復為被告洪有勇名下所有。
    2.備位聲明：(1)被告洪有勇及被告彭春秋就系爭房地於94年
      7月27日以買賣原因所為債權行為及於94年7月27日所有權
      移轉登記之物權行為，均應予撤銷；(2)被告彭春秋應將系
      爭房地於94年7月27日經地政機關 以買賣為原因所為之所
      有權移轉登記，予以塗銷，並回復登記為被告洪有勇名下
      所有。
二、被告抗辯部分：
（一）被告彭春秋則辯稱：系爭房地原本是其姊夫即被告洪有勇
      所有沒錯，但被告洪有勇陸續向其借款後無力償還，遂以
      系爭房地抵債。被告彭春秋平時與被告洪有勇及四姐妹感
      情深厚又同住在一棟大樓，不忍被告洪有勇因無力償還貸
      款，致房屋遭法拍而無法同住，因此才會購買系爭房地。
      當時房子的市價沒那麼好， 也還有140多萬元的貸款，被
      告洪有勇一開始是向台企銀行貸款，後來被告彭春秋向板
      信銀行借款清償台企的貸款，自94年至今都是由被告彭春
      秋還款，後來有轉到國泰銀行，目前尚未付清等語；並聲
      明求為判決原告之訴駁回。
（二）被告洪有勇則辯稱：自己一直有向被告彭春秋借錢，被告
      彭春秋所述都是事實，後來無力償還才把系爭房地過戶給
      被告彭春秋等語；並聲明求為判決原告之訴駁回。
三、得心證之理由：
（一）本件原告主張洪彭每即順發水產品商行 於94年3月25日向
      原告申請信用貸款，並以被告洪有勇為連帶保證人，而洪
      彭每與被告洪有勇另共同簽發本票一紙作為擔保；被告洪
      有勇至100年5月27日止尚餘本金1,600,086元，及自94年8
      月2日起計算之利息尚未清償；以及被告洪有勇於同年7月
      27日以買賣為名義，將系爭房地之所有權移轉予被告彭春
      秋等情，業據其提出授信合約書、連帶保證書、本票、臺
      灣臺南地方法院債權憑證、建物異動索引表、建物登記謄
      本，以及土地登記謄本為證，且為被告所不爭執，自堪信
      為真實。
（二）原告先位聲明部分：
    1.按確認法律關係之訴，非原告有即受確認判決之法律上利
      益者，不得提起之，民事訴訟法第247條第1項前段定有明
      文。而所謂「即受確認判決之法律上利益」，係指因法律
      關係之存否不明確，致原告在私法上之地位有受侵害之危
      險，而此項危險得以對於被告之確認判決除去之者而言，
      故確認法律關係成立或不成立之訴，苟具備前開要件，即
      得謂有即受確認判決之法律上利益，縱其所求確認者為他
      人間之法律關係，亦非不得提起，最高法院著有42年台上
      字第1031號判例可資參照。本件原告主張被告兩人間上開
      行為係基於通謀虛偽意思表示而無效，為被告所否認，則
      被告兩人間就系爭房地是否存在買賣契約以及系爭房地之
      所有權歸屬狀態等法律關係均不明確，且影響原告得否就
      系爭房地聲請強制執行而就拍賣金額取償，是原告之私法
      上地位有受侵害之危險，而該危險得以確認判決將之除去
      ；故原告自有即受確認判決之法律上利益，合先敘明。
    2.按表意人與相對人通謀而為虛偽意思表示者，其意思表示
      無效， 民法第87條第1項本文固定有明文，惟若第三人主
      張表意人與相對人通謀而為虛偽意思表示者，該第三人應
      負舉證之責，最高法院著有48年台上字第29號判例可資參
      照；而在贈與或買賣契約，亦不能僅因契約當事人間有特
      殊親誼關係或價金之交付不實，即謂該贈與或買賣係通謀
      虛偽成立，最高法院86年度台上字第3856號判決亦同此見
      解。在民事訴訟制度的設計上，任何人隨時可能被他人作
      為被告向法院提起訴訟，亦即任何人隨時處於必須應訴的
      風險中。若認為在第三人主張表意人與相對人通謀而為虛
      偽意思表示之情形，須由表意人與相對人就意思表示之真
      正負舉證責任，則形同法律要求任何人在為法律行為時，
      都必須留下具體事證以備將來應訴時舉證的需要；如此一
      來，勢必大幅增加一般人在為日常交易行為或其他法律行
      為時的不便與成本，顯非妥適。縱認在此種案例類型中，
      就接近證據的難易度而言，由表意人與相對人證明其主張
      之法律關係存在的積極事實，顯然較為容易而合理，則至
      多認為表意人與相對人須負擔某程度的釋明責任即可，而
      仍不解第三人須負擔本證之舉證責任。
    3.本件原告主張被告兩人間就系爭房地成立買賣契約之債權
      行為與移轉所有權之物權行為係因通謀虛偽意思表示而無
      效，僅空泛指稱被告兩人間有家屬關係、系爭房地所有權
      移轉之時點接近被告洪有勇帳款開始逾期之日期、被告洪
      有勇於系爭房地所有權移轉後仍居住在其內，以及本件屬
      於家屬間的買賣，應受較嚴格之檢驗云云，並未具體舉證
      以實其說。 原告雖舉出最高法院42年台上字第170號判例
      以及20年上字第709號判例作為依據， 主張在確認法律關
      係不存在之訴，如原告僅否認被告於訴訟前所主張法律關
      係成立原因之事實，應由被告就法律關係存在或法律關係
      成立原因之事實，負舉證責任；惟原告所舉兩則最高法院
      判例，均係針對確認法律關係不存在之訴所做成之見解，
      就本件請求塗銷所有權移轉登記之訴，原告主張被告兩人
      間係通謀虛偽意思表示而言，不若上開最高法院48年台上
      字第29號判例認為應由第三人負舉證責任之見解來的適切
      ，故原告以該兩則最高法院判例作為被告應負舉證責任之
      依據，難認有據。
    4.被告彭春秋抗辯其於受讓系爭房地後，即用系爭房地向板
      信銀行設定抵押， 以所貸得款項165萬元清償被告洪有勇
      以系爭房地設定抵押向 台灣企銀所貸之1,469,747元，之
      後系爭房地向板信銀行貸款之分期付款均係由被告彭春秋
      給付迄今等情，業據提出板信銀行及郵局存摺為憑，且被
      告亦不爭執前情之真實，則被告彭春秋取得系爭房地顯有
      對價。又就被告彭春秋代償系爭房地之台灣企銀貸款1,46
      9,747元與原告主張系爭房地約有200萬元市價觀之，縱被
      告彭春秋未提出確切之證據證明被告洪有勇積欠其借款約
      60萬元未清償，以兩造關係觀之，該價金亦非不合理，況
      原告係以板信銀行貸款額度為165萬元 據以主張系爭房地
      約有200萬元市價云云， 並未據提出具體證據證明之。是
      被告抗辯二人間就系爭房地確係買賣關係，並非通謀虛偽
      意思表示等語，堪予採信為真實。
    5.綜上，被告抗辯二人間就系爭房地確係買賣關係，並非通
      謀虛偽意思表示乙節，既堪採信，而原告復未舉證證明被
      告二人間就系爭房地之買賣契約係出於通謀虛偽意思表示
      ，則原告主張被告二人間就系爭房地之買賣係通謀虛偽云
      云，尚難憑採。
    6.從而，原告先位聲明以被告二人間就系爭房地之買賣為通
      謀虛偽意思表示為由，依民法第242條代位請求 「(1)確認
      被告洪有勇及被告彭春秋於94年7月27 日就系爭房地所訂
      立之買賣契約關係不存在；(2)被告彭春秋應就系爭房地於
      94年7月27日以買賣為原因所為 之所有權移轉登記予以塗
      銷，並回復為被告洪有勇名下所有。」，並無理由，不應
      准許。
（三）原告備位聲明部分：
    1.按債務人所為之有償行為，於行為時明知有損害於債權人
      之權利者，以受益人於受益時亦知其情事者為限，債權人
      得聲請法院撤銷之，民法第244條第2項定有明文；惟債權
      人行使此項撤銷訴權，以債務人於行為時，明知有損害於
      債權人之權利，且事實上將發生有害於債權人之結果為要
      件，最高法院著有67年台上字第1564號判例可資參照。本
      件原告主張被告二人間就系爭房地之買賣行為侵害債權云
      云，為被告所否認，並以前揭情詞置辯。經查：
      (1)原告係以板信銀行貸款額度為165萬元 據以主張系爭房
        地約有200萬元市價云云， 惟並未提出具體證據證明之
        ，以各銀行授信標準不同觀之，原告以授信額度認系爭
        房地有200萬元市價，尚難即採信為真實。
      (2)被告彭春秋既認被告洪有勇尚積欠伊約60萬元，復已清
        償系爭房地 被告洪有勇之貸款1,469,747元，兩筆款項
        相加已逾原告主張之 系爭房地市價200萬元，自難認被
        告彭春秋於受讓系爭房地時，明知被告洪有勇之總財產
        將減少而侵害原告債權。
      (3)又系爭房地是否有原告主張之200萬元市價， 尚屬有疑
        ，則被告彭春秋既代被告洪有勇 清償1,469,747元之抵
        押貸款，則被告洪有勇之總財產雖失去系爭房地，但其
        亦減少1,469,747元之抵押債務， 是亦難認被告洪有勇
        作為債權人擔保之總財產確有減少。
      (4)綜上，既難認被告洪有勇作為債權人擔保之總財產確有
        減少，亦難認被告彭春秋於受讓系爭房地時，明知被告
        洪有勇之總財產將減少而有害其他債權人。是原告主張
        被告二人間就系爭房地之買賣行為侵害原告債權云云，
        尚難採信。
    2.從而，原告備位聲明以被告彭春秋受讓系爭房地侵害原告
      之債權為由，依民法第244條第2項請求「(1)被告洪有勇及
      被告彭春秋就系爭房地於94年7月27日 以買賣原因所為債
      權行為及於94年7月27日所有權移轉登記之物權行為， 均
      應予撤銷； (2)被告彭春秋應將系爭房地於94年7月27日經
      地政機關以買賣為原因所為之所有權移轉登記，予以塗銷
      ，並回復登記為被告洪有勇名下所有。」，並無理由，不
      應准許。
（四）綜上所述，原告先位聲明及備位聲明，均無理由，均應予
      駁回。
四、本件事證已臻明確，兩造其餘攻擊防禦方法及證據，核與判
    決之結果不生影響，爰不一一論列，併此敘明。
五、按訴訟費用由敗訴之當事人負擔；又法院為終局判決時，應
    依職權為訴訟費用之裁判， 民事訴訟法第78條、第87條第1
    項分別定有明文。經核本件訴訟費用為16,939元（即第一審
    裁判費），而原告之訴為無理由，爰確定原告應負擔之訴訟
    費用如主文第2項所示。
六、據上論結，原告之訴，為無理由，依民事訴訟法第78條、第
    87條第1項，判決如主文。
中    華    民    國   100    年    9     月    28    日
                          臺灣臺南地方法院民事第二庭
                                法  官  王 獻 楠
上為正本，係照原本作成。
如不服本判決，應於本判決送達後20日內提出上訴狀（須按他造
當事人之人數附繕本）。如委任律師提起上訴者，應一併繳納上
訴審裁判費。
中    華    民    國   100    年    9     月    28    日
                                書記官  李 鎧 安